臺灣高等法院臺中分院刑事判決　　　　 96年度上訴字第505號
上　訴　人
即　被　告　丙○○
　　　　　　　　　　（現羈押於臺灣臺中看守所）
選任辯護人　陳建勛律師
上列上訴人因毒品危害防制條例案件，不服臺灣臺中地方法院95
年度訴字第3327號中華民國95年12月22日第一審判決（起訴案號
：臺灣臺中地方法院檢察署 95年度偵字第16297號），提起上訴
，本院判決如下：
    主  文
上訴駁回。
    犯罪事實
一、丙○○明知海洛因為政府公告列管之第一級毒品，依法不得
    販賣，竟基於營利目的，於民國九十五年七月二十日晚間，
    以其所有之 0000-000000號行動電話與戊○○聯絡，雙方在
    電話中約定由丙○○以新臺幣（下同）一千元之代價，販賣
    海洛因一包予戊○○，並言明在臺中縣龍井鄉○○○路百姓
    公廟旁產業道路一手交錢一手交貨。丙○○隨即攜帶欲販賣
    予戊○○之海洛因一包（淨重○‧一○公克，空包裝○‧三
    三公克），騎乘登記在第三人丁○○名下之車號 HC2-537號
    三輪重型機車，前往該交易地點。嗣於同日晚間八時五十分
    許，在前述交易地點，為據報前往現場之警員宋建興、甲○○、吳國樑、盧明宗等四人查獲丙○○，並當場扣得前述行
    動電話一支（含 SIM卡）及海洛因一包（另扣得與本案無關
    之 0000- 000000號行動電話一支含SIM卡），其販賣第一級
    毒品犯行因而未得逞。丙○○為警查獲後，適戊○○數度以
    臺中縣龍井鄉○○街三號7-11便利超商前之公共電話（電話
    號碼：00 -00000000）撥打丙○○前開行動電話，欲確認購
    買海洛因價格而為甲○○警員接聽，戊○○誤認接聽電話者
    為丙○○，而在電話中表示要買「一張」（意指要買一千元
    之海洛因），並詢問對方「人在何處」，甲○○警員即在電
    話中告以現場位置，嗣果見乙○○騎乘車號 BK2-311號重型
    機車搭載戊○○前來，而於當日晚間九時許併為警員查獲。
二、案經臺中市警察局第六分局報告臺灣臺中地方法院檢察署檢
    察官偵查起訴。
    理    由
一、證據能力之說明
  (一)按被告以外之人於檢察事務官、司法警察官或司法警察調查
    中所為之陳述，與審判中不符時，其先前之陳述具有較可信
    之特別情況，且為證明犯罪事實存否所必要者，得為證據。
    刑事訴訟法第一百五十九條之二定有明文。又該條所謂「具
    有較可信之特別情況」，係指證人於司法警察調查中所為之
    陳述，與審判中不符，而其先前之陳述，從客觀上之環境或
    條件等情況加以觀察，有足以取代審判中交互詰問之可信性
    保證者而言。證人所為之先前陳述，相較於審判中之陳述，
    是否具有更可信之特別情況，應依其陳述時外部之客觀情況
    ；而所謂「顯有不可信」、「相對特別可信性」、「絕對特
    別可信性」，係指陳述是否出於供述者之真意、有無違法取
    供情事之信用性而言，故應就偵查或調查筆錄製作之原因、
    過程及其功能等加以觀察其可信性，據以判斷該傳聞證據是
    否有顯不可信或有特別可信之情況而例外具有證據能力，並
    非對其陳述內容之證明力如何加以論斷，二者層次不同，不
    容混淆。本件上訴人即被告丙○○（下稱被告）之選任辯護
    人於原審及本院均主張證人戊○○、乙○○之警詢陳述屬審
    判外陳述不具證據能力。查本件證人戊○○、乙○○於警詢
    時所供與渠等在審判中之陳述不符，衡以渠等係於為警查獲
    後立即被帶往警局製作筆錄，製作筆錄時並無遭警員不當取
    供之情形（詳如下述），且斯時距離案發時間最近，記憶較
    為深刻，亦較少利害考量或不當外力介入，且較無來自被告
    在場之壓力，或事後串謀而故為迴護被告之機會，所為之陳
    述當較事後翻異之詞為可信，因此本院認渠等警詢陳述，應
    屬具有較可信之特別情況，且為證明被告犯罪事實所必要者
    ，依刑事訴訟法一百五十九條之三規定，自均具有證據能力
    ，而得為本案證據。
  (二)又按被告以外之人於偵查中向檢察官所為陳述，除顯有不可
    信之情況者外，得為證據，刑事訴訟法第一百五十九條之一
    第二項定有明文。因檢察官於偵查中向被告以外之人所取得
    之陳述，原則上均能遵守法律規定，不致違法取供，其可信
    度極高，職是，被告以外之人前於偵查中已具結而為證述，
    除反對該項供述得具有證據能力之一方，已釋明「顯有不可
    信之情況」之理由外，不宜遽指該證人於偵查中之陳述不具
    證據能力。本案證人乙○○在檢察官偵查中所為之證述，並
    無證據顯示有不法取供之情形，被告及其選任辯護人亦未合
    理釋明上開供述有顯不可信之情況，依上說明，證人乙○○
    於偵查中之證言亦具有證據能力。
二、被告之辯解
    訊據被告固承認其於上開時間以電話與戊○○聯絡見面，並
    攜帶扣案海洛因經過現場而為警查獲等事實，惟矢口否認有
    何販賣海洛因未遂犯行，辯稱：查獲當天是戊○○以電話向
    伊訂購一百元檳榔，並要求伊外送到遠東街三號之7-11便利
    商店，伊途中自己想要施用海洛因，就先繞去臺中市都會公
    園買海洛因，回來路上就被警察抓到，伊沒有要賣海洛因給
    戊○○云云。
三、認定被告有罪之證據
    經查：被告上開犯罪事實，有下列積極證據可資證明：
  (一)證人戊○○於警詢時證述：伊於九十五年七月二十日晚間八
    時至九時許，在臺中縣龍井鄉○○街三號7-11超商前，以編
    號0000000號之公共電話聯絡被告所使用0000-000000號行動
    電話，約在警方查獲地點交易一千元之海洛因，被告騎乘殘
    障三輪機車到現場就被警方查獲等語。
  (二)證人乙○○於：(1)警詢時證稱：查獲當日伊騎機車載戊○○
    一起至臺中縣龍井鄉○○○路百姓公廟旁產業道路找被告，
    打算購買一千元之海洛因，戊○○是在臺中縣龍井鄉○○街
    三號7-11便利商店前打編號 0000000號之公共電話給被告，
    交易地點是被告指定的。(2)偵訊時具結證述：「（你跟丙○○買海洛因？）是戊○○要買，我騎車載戊○○去買。是在
    當日晚上八時許，戊○○打電話找我去他家，後來戊○○叫
    我載他去買檳榔，戊○○叫我一直騎，結果騎到百姓公廟的
    產業道路旁，當時我不知道要幹什麼，後來才知道戊○○是
    要去拿海洛因」、「（買多少？）當時警察從戊○○口袋裡
    翻出一張一千元的鈔票，警察問戊○○是否要買一千元，戊○○說是」、「我們當天去買那個東西一看就知道是海洛因
    」、「（當日戊○○用哪支公共電話打？）據我所知是用公
    共電話打的。當時戊○○有跟警察說用哪支打的，警察有帶
    我們去看，是在百姓公廟旁的7-11打的」等語（見偵卷第38
    、39頁）。
  (三)證人宋建興警員於原審審理時具結證述：「（當初是根據何
    樣的線索查獲被告？）是偵查佐接獲線報，說有一名殘障人
    士在龍井鄉○○○道路販賣毒品，我們開一部偵防車過去，
    車上有我、吳國樑、甲○○、盧明宗。我們過去發現被告騎
    乘殘障的車子過去，我們車子通過他之後，又繞了回來到達
    要進去產業道路的路口，當時被告騎車過去又繞回來，所以
    我們對被告進行盤查，接著被告彎腰側身的時候，有一包海
    洛因掉在地上，掉在地上的同時，被告帶在身上的手機剛好
    響起，然後甲○○將被告的電話拿起來聽」、「甲○○接了
    電話之後，我聽到甲○○說他現在在電線桿那裡，請對方趕
    快過來，不久，戊○○、乙○○就到現場來，他們二人到達
    現場後，我們對他們二人進行盤查，並帶回警局」等語（見
    原審卷第49、50頁）。
  (四)證人甲○○警員於原審審理時具結證稱：「當時據線報，該
    地點有人騎乘殘障車輛來販售毒品。我們到那邊，就發現被
    告丙○○，我們就在產業道路盤查，當時被告挾著一包海洛
    因掉在地上，他手機一直響，我就幫他接電話，對方說要買
    一張」、「（當時由你拿起被告丙○○手機接聽電話？）是
    」、「（通話對方並不曉得你是警察？）他不曉得我是警察
    」、「（當時是你先開口說話，還是對方先說？）對方先說
    」、「（通話對方說什麼？）對方以台語說他要一張，意思
    就是一千元的毒品」、「（除了一張外，有無講到其他字眼
    ？）對方只有講一張，但是根據我查緝毒品之經驗，所謂的
    一張就是指一千元的毒品」、「（你那時怎麼回答？）我怕
    他認出來，我就故意裝聲音，對方問我人在何處，我說在產
    業道路那邊，你來就看得到」、「（接電話完，後來發生何
    事？）對方又打了三、四通電話要貨，並問人在哪裡。我說
    在產業道路那邊，你來就看得到」、「（後來有看到對方共
    二人共乘一部機車過來？）是」、「（後來發生何事？）我
    們當時就躲在殘障車後面，另一個躲在電線桿旁邊，他們來
    我們就盤查」、「（戊○○、乙○○二人作何解釋？）他們
    剛開始不承認，沒有說什麼，後來於現場他們二人才承認他
    們是要向被告買毒品」等語（見原審卷第89至91頁）。
  (五)證人吳國樑警員於原審審理時具結證述：「（查獲被告後，
    是否連續聽到被告攜帶之手機響起？）是」、「（你們如何
    處理？）由證人甲○○接聽電話。因為線報稱本件係販毒案
    件，依經驗，打電話來的應該都是購毒者，所以先接聽看是
    否為購毒者」、「（證人甲○○接聽電話時，你有無在旁聽
    到他與對方談話內容？）有」、「（你聽到什麼？）就是購
    買毒品內容，約在那個地方」、「（這樣的電話，總共打進
    來幾通？）可能有三、四通」、「（後來有前來購毒者出現
    ？）有」、「（你們怎麼處理？）我們就盤查」、「我們問
    他們前科資料，我記得其中一名男子是證人盧明宗之前有查
    獲過的毒品人口，故證人盧明宗知道他們是來購毒的」、「
    我還有帶他們到打電話地點去看電話。因為他們有承認剛才
    就是他們打電話來」、「（你有帶他們二人去打電話地點看
    電話，那打電話地點在何處？）臺中縣龍井鄉○○街三號一
    家7-11前」等語（見原審卷第100至103頁）。
  (六)證人盧明宗警員於原審審理時具結證稱：「學長說那個地方
    有人騎機殘障車於該處販毒。我們就去現場查看。我們偵防
    車一開過去，並沒有人。就開過去再出來，剛好看到被告騎
    機車過來，我們就商討如何盤查被告」、「（後來有二個人
    騎一部機車過來？）是」、「（該二人過來時，你們有無攔
    查？）有」等語（見原審卷第108、109頁）。
  (七)原審向中華電信股份有限公司（下稱中華電信）查詢位在臺
    中縣龍井鄉○○街三號7-11便利超商前編號 0000000號公共
    電話之號碼，獲回覆該公共電話門號為 00-00000000，有中
    華電信傳真回覆函在卷可稽（見原審卷第76頁）。而經逐一
    比對檢察官所調閱被告之通聯紀錄，顯示該公共電話在案發
    當日曾先後於：(1)晚間八時五十一分十五秒、(2)晚間八時五
    十四分零五秒、(3)晚間八時五十七分零二秒、(4)晚間九時零
    一分整，連續密集發話至被告上開行動電話（見偵卷第27頁
    正反面）。
  (八)被告為警查獲時所扣得疑似毒品之白色粉末一包，經送鑑定
    結果，確實含有海洛因成分，淨重○‧一○公克，空包裝重
    ○‧三三公克，有法務部調查局九十五年九月二日調科壹字
    第09523008190號函附卷可憑（見偵卷第44頁）。
  (九)經核證人戊○○、乙○○、宋建興、甲○○、吳國樑、盧明
    宗前開證詞，渠等所述戊○○向被告購買海洛因之情節大致
    相符，並有通聯紀錄之客觀證據可資相互印證，復有上述海
    洛因一包扣案可資佐證，足見被告確有上開販賣海洛因予戊○○而未遂之犯行。
四、對被告辯解及有利證據不採納之理由
    雖被告否認犯行，並以前詞置辯，且戊○○、乙○○於原審
    審理時及證人乙○○於本院審理時亦附合被告說詞，改稱：
    他們是向被告訂購檳榔，請被告外送至指定地點，被警察查
    獲後，遭甲○○警員持伸縮警棍毆打，甲○○警員要他們指
    認被告販毒，他們才說向被告買海洛因，實際上沒有跟被告
    買海洛因云云。惟查：
  (一)證人甲○○警員於原審及本院審理時證稱：當日因現場光線
    昏暗，故取出鐵製警棍喝令戊○○、乙○○趴下不要動，但
    只是嚇阻而已，警棍沒有碰到他們身體，伊如果有打他們，
    他們身上一定會受傷等語（見原審卷第 93頁及本院卷96年3
    月21日審判筆錄第 5頁）。而證人吳國樑、盧明宗警員於原
    審審理時，亦一致證述：查獲當日並無警員使用警棍毆打戊○○、乙○○身體，要求他們指認被告販毒等語（見原審卷
    第104、110頁）
  (二)經原審勘驗戊○○、乙○○之警詢光碟，顯示警員製作其二
    人筆錄過程，全程連續錄音、錄影。而戊○○、乙○○於警
    詢與警員對話時，表情、語氣均屬平常。其中戊○○部分，
    警員製作筆錄之初，即詢問是否須通知家人或律師到場，其
    表示不用（見原審卷第 151頁），另警員亦曾詢問：「有打
    你嗎？」，戊○○聽不清楚問題而答：「哈？」，警員再次
    詢問：「有打你嗎？」，戊○○明確回答：「沒有」（見原
    審卷第162、163頁）；另乙○○部分，警員於筆錄即將結束
    時詢問：「你說得實在嗎？」，乙○○回答：「實在」，警
    員進一步向其說明：「你現在這份筆錄是要負責的喔」、「
    不然是誣告」，乙○○回答：「我知道」（見原審卷第 146
    頁）。綜觀戊○○、乙○○於警詢時與警員之應答內容，實
    不似有遭強暴脅迫等非法取供之情形。
  (三)證人戊○○於原審九十五年十一月二十八日審判時陳稱：「
    警員用伸縮警棍打我與乙○○的頭」云云（見原審卷第54頁
    ），惟其後於原審九十五年十二月七日審判時，竟改稱：「
    甲○○叫我們趴下，並拿出伸縮警棍打我屁股二、三下，此
    外，沒有打其他地方」云云（見原審卷第 111頁），關於遭
    警員毆打部位先後說法迴異。另乙○○於原審九十五年十一
    月二十八日審判時陳稱：「是二個警員（打我），一個胖的
    ，一個瘦的」云云（見原審卷第65頁），然其後於原審九十
    五年十二月七日審判時，亦翻稱：「沒有其他警員打我，只
    有甲○○」云云（見原審卷第 113頁），關於究竟幾名警員
    出手毆打前後說詞不一。另證人乙○○於本院審理時到庭供
    稱：「警員打我背部，沒有打其他部位」云云（見本院卷96
    年3月21日審判筆錄第4頁），與證人戊○○警詢所述乙○○
    被打頭部亦不相符。是證人戊○○、乙○○先後所述被警察
    毆打之細節矛盾，且始終未能提出驗傷診斷證明以實其說，
    渠等事後翻異之詞，顯屬為被告脫罪之詞，自非可採。
  (四)依被告所辯，其當日係應戊○○要求外送檳榔，惟衡諸一般
    常情，檳榔外送通常係直接送至訂購者家中，至少應約在燈
    光明亮目標明顯之處，殊無於夜間約在偏僻無人之產業道路
    交易檳榔之理，被告於交易前甚至繞路前去購買海洛因，顯
    與常情有違，且當日並未在被告身上或機車上發現任何檳榔
    ，此業據證人甲○○、吳國樑、盧明宗警員於原審審理一致
    證述在卷。另證人戊○○於原審陳稱：「當時我要向被告買
    三、四百元的檳榔」云云（見原審卷第54、59頁），惟被告
    於原審羈押訊問及本院準備程序時則稱「戊○○要我送一百
    元的檳榔給他」云云（見原審聲羈卷第8頁、本院卷96年3月
    1日準備程序筆錄第2頁），二人所言購買檳榔價格明顯有異
    。又被告若果真與戊○○約在該處交易檳榔，則其為警查獲
    後，大可向警員如實說明，惟被告卻捨此不為，反而向警員
    供稱：「（戊○○在電話中跟你說何事？）戊○○在電話中
    問我在哪裡，要跟我分享海洛因」，足見被告與戊○○見面
    目的，確實在交付海洛因無誤。
  (五)綜上所述，被告所辯不足採信，本件事證明確，其犯行堪以
    認定。
五、論罪科刑
  (一)核被告所為，係犯毒品危害防制條例第四條第六項、第一項
    之販賣第一級毒品未遂罪。其因販賣而持有海洛因之低度行
    為，為販賣第一級毒品之高度行為所吸收，不另論罪。
  (二)被告已著手於犯罪行為之實行而不遂，爰依刑法第二十五條
    第二項規定，按既遂犯之刑減輕其刑。
  (三)販賣第一級毒品罪之法定刑為死刑或無期徒刑，本件被告經
    依未遂犯之規定減刑後，依刑法第六十五條第二項規定，仍
    須處十五年以上二十年以下有期徒刑。本院衡以被告為肢體
    障礙者，行動不便，謀生不易，其本案販賣毒品之對象僅有
    戊○○一人，能證明之次數亦僅有一次，犯罪情狀可資憫恕
    ，若科以前開減刑後之最低刑（有期徒刑十五年）仍有過重
    之嫌，爰依刑法第五十九條規定，酌量減輕其刑。被告有二
    種刑之減輕，應遞減之。
  (四)原審審理結果，認被告犯上開之罪，適用毒品危害防制條例
    第四條第六項、第一項、第十八條第一項前段、第十九條第
    一項，刑法第十一條、第二十五條第二項、第五十九條等規
    定，並審酌被告本身亦有施用毒品之惡習，當知毒品對人身
    心戕害之嚴重性，不思努力工作賺取正當酬勞，竟欲藉流毒
    他人牟利，事後未能坦承犯行，對自己違法行為欠缺悔悟改
    過之具體表現，惟其本案未及販出即為警查獲，尚未獲利，
    犯罪所生損害非鉅等一切情狀，量處被告有期徒刑八年六月
    。復說明扣案之海洛因一包（淨重○‧一○公克，空包裝○
    ‧三三公克）屬本案查獲之毒品，不問屬於犯人與否，應依
    毒品危害防制條例第十八條第一項前段規定，宣告沒收銷燬
    之（本院再補充：按海洛因及海洛因之外包裝因有海洛因殘
    留，難以析離，此經法務部調查局 93年3月19日調科壹字第
    09300113060 號函釋甚明，故查扣海洛因與外包裝應一併視
    為查獲之毒品，依法併予宣告沒收銷燬之）。又敘明扣案00
    00-000000號行動電話一支（含SIM卡），屬被告所有，業據
    其供明在卷，且依前開說明，堪認係供被告本案與戊○○聯
    絡販毒之物，爰依毒品危害防制條例第十九條第一項規定諭
    知沒收。至於扣案0000-000000號行動電話一支（含SIM卡）
    ，核與被告本案犯行無關，另被告本案所使用之交通工具即
    車號HC2-537 號三輪重型機車，經查係登記在第三人丁○○
    名下，有車號查詢重型機車車籍一紙在卷可佐，爰均不併為
    沒收之諭知。經核其認事用法並無違誤，量刑亦稱妥適。被
    告上訴意旨否認販賣第一級毒品未遂犯行，並無理由，應予
    駁回。
六、不另為無罪諭知部分
    公訴意旨另以：被告基於集合犯之犯意，於：(一)九十五年七
    月三日晚間七時許、(二)九十五年七月十日下午四時許、(三)九
    十五年七月十五日晚間九時許，在臺中縣龍井鄉自強某釣蝦
    場附近，以一千元之價格，各販賣海洛因一包予戊○○，而
    認被告此部分行為涉犯販賣第一級毒品既遂罪嫌。惟按犯罪
    事實應依證據認定，無證據不得認定犯罪事實，刑事訴訟法
    第一百五十四條第二項定有明文。本件檢察官認被告有前述
    販賣海洛因予戊○○之犯行，無非係以戊○○之指證為其依
    據。查戊○○於警詢時固曾證述其於上述時地，向被告購買
    海洛因三次之事實，然其亦同時證述：係使用自強釣蝦場附
    近之公共電話與被告之 0000-000000號電話聯絡。而經原審
    諭請查獲警員查報自強釣蝦場附近之公共電話號碼，獲知自
    強釣蝦場附近共有二處三支公共電話，電話號碼分別為：00
    -00000000、00-00000000、00-00000000 ，此有盧明宗警員
    提出之職務報告附卷可參（見原審卷第 206頁）。再比對前
    述檢察官所調閱之被告通聯紀錄，顯示被告所使用之0000-0
    00000 號行動電話，於九十五年七月三日、十日、十五日或
    前後數日，均無與上開三支公共電話通聯之紀錄，戊○○此
    部分所述，即與調查所得之客觀證據有所不符，而不得採為
    認定被告犯罪事實之依據。此外，檢察官並未提出其他證據
    或指出證明方法可資佐證被告確有三次販賣海洛因予戊○○
    之事實，本院復查無其他積極證據足以證明被告確有公訴人
    此部分所指之販賣第一級毒品既遂行為，參諸上開說明，自
    不得僅憑戊○○之指述，逕予認定被告有公訴人上開所指之
    犯罪事實，此部分原應諭知無罪之判決，然公訴人既認此部
    分與被告起訴成罪之販賣第一級毒品未遂罪間，有集合犯之
    實質上一罪關係，爰不另為無罪之諭知。
七、如前所述，本件依調查證據之結果，堪認戊○○、乙○○當
    日與被告約定見面之目的即在向被告購買海洛因，惟其二人
    於原審審理中及乙○○於本院審理時以證人身分具結後，就
    此與案情有重要關係之事項，卻虛偽陳述係向被告購買檳榔
    。戊○○、乙○○（年籍詳卷）此部分行為是否涉犯刑法第
    一百六十八條之偽證罪嫌，宜由檢察官查明後另行依法處理
    。
據上論結，應依刑事訴訟法第三百六十八條，判決如主文。
本案經檢察官吳文忠到庭執行職務。
中　　華　　民　　國　　96　　年　　4 　　月　　4 　　日
            刑事第八庭    審判長法　官  羅  得  村
                                法  官  劉  榮  服
                                法　官  張  靜  琪
上列正本證明與原本無異。
如不服本判決應於收受送達後十日內向本院提出上訴狀，其未
述上訴之理由者並得於提起上訴後十日內向本院補提理由書 (均
須按他造當事人之人數附繕本)。
                                書記官  陳  妙  瑋
中　　華　　民　　國　　96　　年　　4 　　月　　4 　　日
附錄論罪科刑法條
毒品危害防制條例第四條第一項、第六項
製造、運輸、販賣第一級毒品者，處死刑或無期徒刑；處無期徒
刑者，得併科新臺幣一千萬元以下罰金。
前五項之未遂犯罰之。
